【裁判字號】    97,上訴,1730
【裁判日期】    971212
【裁判案由】    違反毒品危害防制條例
【裁判全文】
臺灣高等法院高雄分院刑事判決        97年度上訴字第1730號
上  訴  人  臺灣高雄地方法院檢察署檢察官
被      告  甲○○
                    （現於臺灣屏東監獄執行中）
選任辯護人  李育任律師
上列上訴人因被告違反毒品危害防制條例案件，不服臺灣高雄地
方法院97年度訴字第1208號中華民國97年9月30日第一審判決（
起訴案號：臺灣高雄地方法院檢察署97年度偵字第14031 號），
提起上訴，本院判決如下：
    主  文
上訴駁回。
    理  由
壹、公訴意旨略以：被告甲○○（下稱被告）明知海洛因係毒品
    危害防制條例第2 條第2 項第1 款所列之第一級毒品，未經
    許可不得持有、販賣，竟基於販賣第一級毒品海洛因之犯意
    ，自民國96年10月起至同年12月7 日止，以門號0000000000
    號行動電話為聯絡販賣毒品之工具，與張國平所使用之門號
    0000000000號行動電話聯絡，2 人相約在高雄市○○區○○
    路737號加油站，再由被告帶同張國平至其住處，以1包新台
    幣（下同）1,000 元之價格，將其於不詳時、地向不詳對象
    販入之第一級毒品海洛因販賣予張國平共計3次，嗣於97年2
    月13日18時50分許，張國平在高雄市鼓山區○○○路2017號
    樓梯口，因形跡可疑為警攔檢盤查，始悉上情。因認被告涉
    犯毒品危害防制條例第4條第1項之販賣第一級毒品海洛因罪
    嫌。
貳、按犯罪事實應依證據認定之，無證據不得認定犯罪事實；又
    不能證明被告犯罪者，應諭知無罪之判決，刑事訴訟法第15
    4 條第2 項、第301 條第1 項分別定有明文。而刑事訴訟法
    上所謂認定犯罪事實之證據，係指足以認定被告確有犯罪行
    為之積極證據而言，該項證據自須適合於被告犯罪事實之認
    定，始得採為斷罪資料。如未能發現相當證據，或證據不足
    以證明，自不能以推測或擬制之方法，以為裁判之基礎。又
    刑事訴訟上證明之資料，無論其為直接或間接證據，均須達
    於通常一般之人均不致有所懷疑，而得確信其為真實之程度
    ，始得據為有罪之認定，若其關於被告是否犯罪之證明未能
    達此程度，而有合理性懷疑之存在，致使無從形成有罪之確
    信，根據「罪證有疑，利於被告」之證據法則，即不得遽為
    不利被告之認定（最高法院29年度上字第3105號、40年度臺
    上字第86號、76年度臺上字第4986號判例意旨參照）。
參、證據能力方面
一、證人張國平於警詢中所為之陳述有證據能力：
  (一)按被告以外之人於審判外之言詞或書面陳述，除法律有規定
    外，不得作為證據；被告以外之人於檢察事務官、司法警察
    官或司法警察調查中所為之陳述，與審判中不符時，其先前
    之陳述具有較可信之特別情況，且為證明犯罪事實存否所必
    要，得為證據，刑事訴訟法第159條第1項、第159條之2分別
    定有明文。是以被告以外之人於審判外之言詞或書面，即屬
    傳聞證據，因有悖法院直接審理及言詞審理之精神，妨礙當
    事人之反對詰問權，影響程序正義之實現，除法律別有規定
    外，原則上不具證據能力。又刑事訴訟法第159條之2所謂「
    前後陳述不符」之要件，應就前後階段之陳述進行整體判斷
    ，以決定其間是否具有實質性差異，而所謂「較可信之特別
    情況」，亦應就前後陳述時之各種外部情況進行比較，以資
    決定何者外部情況具有可信性，若陳述係在特別可信之情況
    下所為，則虛偽陳述之危險性不高，雖係審判外陳述，或未
    經被告反對詰問，仍得承認其有證據能力。就外部情況之認
    定，例如時間之間隔、是否為有意識之迴避、有無受外力干
    擾或事後串謀、以及警詢所作時之筆錄記載是否完整、是否
    出於自由意識陳述等情。法院應斟酌上列因素綜合判斷，細
    究陳述人問答態度、表情與舉動之變化，以查是否具較可信
    之特別情況，合先敘明。
  (二)證人張國平於警詢及原審審理之供述，有前後陳述不符之情
    形。經查，證人張國平於警詢時之陳述，依其記載內容，係
    採取一問一答方式，且上開證人於警詢時之陳述較接近案發
    時點，記憶應較為清晰，憑信性甚高，而當時未直接面對被
    告，心較為篤定，壓力較小，較有可能任意陳述；且在偵查
    及原審審理中，證人張國平均未對檢察官及法官表示警詢係
    遭受不正方法訊問或非出於其自由意志而為供述，益徵其於
    警詢之陳述應具有任意性。本院斟酌上開供述證據之取得過
    程並無瑕疵，且與本案待證事實間具有相當之關聯性及必要
    性，以之為本案證據尚無不當，是揆諸前揭說明，本院認證
    人張國平於警詢之陳述，符合刑事訴訟法第159條之2之情形
    而有證據能力。
二、本案其餘證據之證據能力：
    按傳聞法則之重要理論依據，在於傳聞證據未經當事人之反
    對詰問予以核實，乃予排斥，惟若當事人已放棄對原供述人
    之反對詰問權，於法院審判時表明同意該等傳聞證據可作為
    證據，基於證據資料愈豐富，愈有助於真實發現之理念，並
    貫徹刑事訴訟法修法加重當事人進行主義之精神，確認當事
    人對於證據能力有處分權之制度，傳聞證據經當事人同意作
    為證據，法院認為適當者，亦得為證據。另當事人於調查證
    據時，對於傳聞證據表示「沒有意見」、「對於證據調查無
    意見」，而未於言詞辯論終結前聲明異議，應視為已有將該
    等傳聞證據採為證據之同意，此刑事訴訟法第159 條之5 定
    有明文。檢察官、被告及辯護人於本院準備程序時已表示對
    於全案卷證其餘傳聞證據之證據能力均無意見，且同意作為
    本案之證據（見本院卷第24頁），依刑事訴訟法第159 條之
    5 之規定，檢察官、被告及辯護人已同意本案其餘傳聞證據
    均有證據能力，本院斟酌該等證據並非非法取得，亦無證明
    力明顯過低之情形，是該等證據，均得採為證據。
肆、實體方面
一、公訴意旨認被告涉犯毒品危害防制條例第4 條第1 項之販賣
    第一級毒品罪嫌，無非係以：(1)被告於警詢、偵查中所為：
    門號0000000000號行動電話為其所使用之供述；(2)證人張國
    平於警詢、偵查中之證詞；(3)遠傳電信股份有限公司雙向通
    聯查詢資料1 份，為其論罪之依據。訊據被告堅詞否認有何
    販賣第一級毒品之犯行，辯稱：伊不認識張國平，張國平是
    伊朋友的朋友，他所使用之0000000000號電話伊不熟，本案
    只有通聯紀錄，沒有通訊內容，既不是當場查獲，也沒有查
    扣任何毒品，證據不足以認定伊有販賣第一級毒品犯行等語
    。經查：
  (一)按施用毒品者，其所稱向某人購買之供述，須補強證據以擔
    保其供述之真實性。良以施用毒品者其供述之憑信性本不及
    於一般人，況施用毒品者其供出來源，因而破獲者，法律復
    規定得減輕其刑，其有為偵查機關誘導、或為邀輕典而為不
    實之陳述之可能，其供述之真實性自有合理之懷疑。是施用
    毒品者關於其向某人購買毒品之供述，必須補強證據佐證，
    以擔保其供述之真實性，俾貫徹刑事訴訟無罪推定及嚴格證
    明之基本原則。而所謂補強證據，係指毒品購買者之供述縱
    使並無瑕疵，仍須補強證據佐證而言，以擔保其供述之真實
    性。該補強證據，必須與施用毒品者關於相關毒品交易之供
    述，具有相當程度之關聯性，且足使一般人對於施用毒品者
    之供述無合理之懷疑存在，而得確信其為真實，始足當之。
    若毒品購買者之供述證據，本身已有重大瑕疵，依嚴格證明
    之法則，苟已無法憑為犯罪事實之認定時，自無再論補強證
    據之必要，其理甚明（最高法院96年度台上字第1993號判決
    意旨參照）。
  (二)證人張國平於警詢中固證稱：我所施用之第一級毒品海洛因
    ，是我於96年12月7日17時許，在高雄市○○區○○路加油
    站前，向綽號「小明」的男子，以1,000元購得1小包海洛因
    毒品；我是從96年10月初開始向他購買海洛因，我向他購買
    海洛因有10次以上；經警方出示6 人之口卡照片供我指認，
    我指認編號1 號之甲○○就是販賣海洛因供我施用之「小明
    」等語（見警卷第6至7頁）。於偵查中亦證稱：96年12月7
    日我向「小明  」購買毒品，我從96年10月開始，每次以1,
    000 元向「小明」購買海洛因，買了2、3次，每次都是約在
    軍校路的加油站，「小明」再帶我去他家，「小明」就是在
    庭的被告等語（見偵查卷第24至25頁）。惟其於原審審理中
    要求辨識在庭之被告後則改稱：經我詳細辨識後，我不認識
    在庭之被告，賣我毒品的人（即「小明」）與被告長得很像
    ，但賣我毒品的人手臂上有刺青，我的手機號碼為00000000
    00號，我撥打0000000000號電話，是要向「小明」買海洛因
    ，但「小明」有時候不是用這支號碼，我在96年10月上旬向
    「小明」買過2、3 次海洛因，96年12月7日又向「小明」買
    海洛因，每次都是買1,000 元海洛因，時間都是白天，都是
    約在軍校路的右昌加油站，我騎機車去，「小明」開福特深
    藍色很舊的車，交易時，「小明」有下車親手交付毒品，我
    看到「小明」右手臂有刺青、左手臂有自殘傷痕，我於偵查
    中指認被告就是「小明」，是因為當時只是乍看一下，沒有
    詳細辨認，且「小明」與被告長得很像等語（見原審97年度
    訴字第1208號卷第15至26頁）。準此，證人張國平就綽號
    「小明」之男子是否即為本案被告甲○○，證人向「小明
    」購買海洛因之次數究係10次以上抑或是2 、3 次，及證
    人向「小明」購買毒品之地點究係上開軍校路之加油站抑或
    「小明」之住處等重要事項，前後證述迥異，存有重大瑕疵
    ，依上開說明，自難僅憑證人張國平於警詢及偵查中所述，
    即遽為不利於被告之認定。
  (三)經本院當庭勘驗被告右手臂是否有刺青，及左手臂是否有自
    殘之傷痕結果，確認被告右手臂並無刺青，左手臂亦無自殘
    之傷痕，僅在左手手肘關節處有一直徑約1 公分之小圓形膿
    疤等情，有本院97年11月10日勘驗筆錄1份及照片6張在卷可
    稽（見本院卷第24頁、第27至29頁）。準此，益徵證人張國
    平所稱販賣毒品給伊之綽號「小明」男子，確非被告甲○○
    無訛。
  (四)警方於97年2 月13日18時50分許，在高雄市鼓山區○○○路
    2017號樓梯口，以毒品列管人口身份攔檢盤查證人張國平時
    ，並未同時查扣張國平持有任何毒品，而張國平於當日遭警
    查獲後經採尿送驗結果，亦呈毒品（含第一級毒品海洛因，
    第二級毒品甲基安非他命、MDMA）陰性反應等情，有張國平
    之警詢筆錄、高雄市政府警察局左營分局97年度查獲毒品案
    件尿液檢體統一編號姓名對照表及高雄市立凱旋醫院濫用藥
    物尿液檢驗報告各1份在卷可稽（ 見警卷第5至8頁、原審97
    年度審訴字第2539號卷第29、30頁）。職是，既無證據證明
    證人張國平遭警查獲時有持有或施用毒品之行為，即無從進
    一步證明被告與證人張國平間有毒品交易之行為。
  (五)至被告於警詢、偵查時雖自承0000000000號行動電話為其所
    使用，卷附遠傳電信股份有限公司雙向通聯查詢資料雖顯示
    被告及張國平所使用之0000000000、0000000000號行動電話
    於96年12月間有多次通聯紀錄，惟此部分證據資料所能證明
    者，僅係被告及張國平於96年12月間確有電話聯繫之事實，
    然聯繫內容為何，實無從得知，況此通聯期間與起訴事實所
    指96年10月至同年12月7 日之行為期間，亦屬有間，自不足
    作為認定被告涉犯販賣第一級毒品重罪之積極證明。
  (六)本案查獲緣起，係證人張國平因毒品案件為警攔檢盤查時，
    主動供出毒品來源所致，此有張國平之警詢筆錄可稽，是本
    案除證人張國平之證詞，及循線查知被告與張國平所使用行
    動電話之通聯紀錄外，並無其他可資佐證之檢舉情資、監聽
    譯文、目擊證人、扣案毒品或扣案證物等相關證據資料。而
    證人張國平於原審證稱被告並非販毒之「小明」，迥異於其
    於警詢及偵查中所述，是其證詞已有重大瑕疵。另公訴意旨
    所舉被告供述及通聯紀錄等節，亦非認定被告涉有販毒罪嫌
    之直接積極證據，俱如前述，故本院無從依上開證據形成被
    告有罪之確信心證。此外，復查無其他積極證據，足認被告
    確有公訴意旨所指之販賣第一級毒品海洛因罪嫌，本件即屬
    不能證明被告犯罪，參諸前揭說明，自應為被告無罪之諭知
    。
二、原審因而認被告犯罪無法證明，而為無罪之諭知，認事用法
    並無違誤。檢察官上訴意旨，猶執前詞，指摘原判決不當，
    為無理由，應予駁回。
據上論結，應依刑事訴訟法第368 條，判決如主文。
本案經檢察官陳國全到庭執行職務。
中    華    民    國    97    年    12    月    12    日
                  刑事第七庭    審判長法  官 莊飛宗
                                      法  官 陳明富
                                      法  官 孫啟強
以上正本證明與原本無異。
檢察官如不服本判決應於收受本判決後10日內向本院提出上訴書
狀，其未敘述上訴理由者，並得於提起上訴後10日內向本院補提
理由書狀（均須按他造當事人之人數附繕本）「切勿逕送上級法
院」。
被告不得上訴。
中    華    民    國    97    年    12    月    12    日
                                      書記官 黃富美


司法院資訊處製作；財團法人民間司法改革基金會備份。
